【裁判字號】    98,交抗,2220
【裁判日期】    980928
【裁判案由】    違反道路交通管理處罰條例
【裁判全文】
臺灣高等法院交通事件裁定            98年度交抗字第2220號
抗  告  人  交通部公路總局臺北區監理所板橋監理站
受  處分人  甲○○
上列抗告人因受處分人違反道路交通管理處罰條例案件，不服臺
灣桃園地方法院，中華民國98年8 月24日所為裁定（98年度交聲
字第1544號），提起抗告，本院裁定如下：
    主  文
原裁定撤銷。
異議駁回。
    理  由
一、抗告意旨略以：本件受處分人甲○○雖聲明異議略以其並未
    居住在戶籍地－臺北縣泰山鄉○○村○○路83巷29號，而係
    實際住居在所租賃之「桃園縣龜山鄉○○路289 巷6 號2 樓
    之2 室」，惟受處分人即聲明異議人甲○○從未向抗告人陳
    報過前開「桃園縣龜山鄉○○路289 巷6 號2 樓之2 室」之
    地址，抗告人自僅以所知之受處分人之戶籍地址－臺北縣泰
    山鄉○○村○○路83巷29號來送達裁決書。又證人乙○○雖
    證稱曾替受處分人收過2 、3 張罰單，也未曾交給受處分人
    ，然受處分人所有之JA6-221 號重型機車在本件之前曾經警
    方分別以DB 0000000、CP0000000 、DB0000000 號通知單逕
    行舉發「違規停車」，該3 件通知單受處分人均係於到案日
    期前繳納罰鍰結案，苟非乙○○曾轉交該等文件予受處分人
    的話，受處分人如何能知悉各該違規案件，則證人乙○○前
    開所證是否實在，即有斟酌之處。本件裁決書業於民國98年
    3 月19日由受處分人戶籍地－臺北縣泰山鄉○○村○○路83
    巷29號之同居人乙○○收受，因受處分人未依裁決書處罰主
    文所載期限到案辦理吊扣駕駛執照，依法自98年5 月1 日起
    逕行註銷受處分人機車駕駛執照，於法並無不合，請求撤銷
    原裁定，駁回受處分人之異議等語。
二、按「汽車駕駛人在6 個月內，違規記點共達6 點以上者，吊
    扣駕駛執照1 個月；（其餘略）」、「汽車所有人、駕駛人
    違反本條例，經主管機關裁決後逾20日未向管轄地方法院聲
    明異議，或其聲明異議經法院裁定確定，而不依裁決或裁定
    繳納罰鍰或不繳送汽車牌照、駕駛執照者，依下列規定處理
    之：一、經處分吊銷汽車牌照或駕駛執照者，由公路主管機
    關逕行註銷。二、經處分吊扣汽車牌照或駕駛執照者，按其
    吊扣期間加倍處分；仍不依限期繳送汽車牌照或駕駛執照者
    ，吊銷其汽車牌照或駕駛執照。三、罰鍰不繳納者，依法移
    送強制執行。」，道路交通管理處罰條例第63條第3 項前段
    、第65條第1 項定有明文。次按「處理違反道路交通管理事
    件，有關文書送達之程序，依行政程序法之規定」，違反道
    路交通管理事件統一裁罰基準及處理細則第5 條規定甚詳；
    而行政程序法第72條第1 項、第73條第1 項分別規定：「送
    達，於應受送達人之住居所、事務所或營業所為之。但在行
    政機關辦公處所或他處會晤應受送達人時，得於會晤處所為
    之」、「於應送達處所不獲會晤應受送達人時，得將文書付
    與有辨別事理能力之同居人、受雇人或應送達處所之接收郵
    件人員」，準此，有關違反道路交通管理事件之文書，苟非
    已按上揭規定送達於應受送達人之住居所或營業所，即難認
    巳符合送達之規定。又前開行政程序法第72條第1 項規定中
    所謂之「住居所」，參酌民法第20條規定，乃依一定之事實
    ，足認以久住之意思，住於一定之區域者，始為設定其住所
    於該地，亦即除主觀上有久住一定區域之意思外，尚須客觀
    上有住於一定區域之事實，該一定之區域始為住所，並不以
    登記為要件，至於戶籍法僅為戶籍登記之行政管理規定，戶
    籍地址不過係依戶籍法所為登記之事項，並非為認定住所為
    唯一標準（最高法院93年度臺抗字第393 號裁定意旨參照）
    ；而前開行政程序法第73條第1 項所稱之「同居人」，參酌
    最高法院82年台上字第2733號判例見解，雖不必與應受送達
    人有親屬關係，亦無庸嚴格解釋為需以永久共同生活為目的
    而同居一家，然必係與應受送達人居住在一處，且繼續地為
    共同生活者，方為相當。
三、經查：受處人分別於97年10月29日、98年1 月21日、98年2
    月6 日及98年3 月5 日，因騎乘JA61221 號重機車違規，各
    遭記點1 點、1 點、1 點及3 點，合計在6 個月內已達6 點
    之情，業經受處分人在原審坦陳不諱，並有其違規查詢電腦
    報表1 份附卷可稽，是受處分人前揭違規事證甚為明確，自
    應依法裁罰。本件裁決書於98年3 月19日送達受處分人之戶
    籍地「臺北縣泰山鄉○○村○○路83巷29號」，而上址確係
    受處分人之戶籍地，亦為受處分人所自承（見原審卷第5 頁
    ），並有受處分人甲○○之全戶戶籍資料查詢結果1 紙在卷
    足憑（見本院卷），且由實際居住在上址之乙○○（叔父）
    代收，亦為證人乙○○具結證述明確（見原審卷第26頁），
    並有送達證書1 紙在卷足參（見原審卷第8 頁）。雖受處分
    人辯稱上址僅係「寄籍」，乙○○亦證稱受處分人從阿根廷
    回來後就自己在桃園租屋居住云云，然受處分人在桃園之房
    屋租賃契約，租賃期限係從97年10月20日起，至98年10月19
    日止計1 年等情，此固有卷附房屋租賃契約可稽（見原審卷
    第12頁），然參以前開本院卷附受處分人甲○○之全戶戶籍
    資料查詢結果可知，受處分人甲○○係於92年6 月9 日起即
    遷入上址「臺北縣泰山鄉○○村○○路83巷29號」設籍，至
    98年3 月19日抗告人送達裁決書至上址時受處分人設籍已逾
    5 年之久，況觀諸當今社會現況，實際住居處所常因求學、
    工作、出國進修而時有異動者，比比皆是，尚不得據此認定
    受處分人客觀上無住於上開戶籍地－臺北縣泰山鄉○○村○
    ○路83巷29號之事實，主觀上亦難謂無久住於上開戶籍地之
    意思。又受處分人所有之JA6-221 號重型機車曾經警方分別
    以DB0000000 、CP0000000 、DB0000000 號通知單逕行舉發
    「違規停車」，該3 件通知單受處分人均係於到案日期前繳
    納罰鍰結案，受處分人辯稱非經由叔父乙○○轉交違規單而
    知悉各該違規案件，其會自己主動透過網路查詢並在線上繳
    交，然一般人除因主觀上認知有闖紅燈遭測速照相等違規之
    虞，始會主動上網查詢是否有違規情節，受處分人是否會如
    其所稱的在未收受違停車規通知單之情形下，會主動上網查
    詢並遵期繳納罰鍰，已屬有疑。雖乙○○在原審證稱通常收
    到受處分人之相關文件會口頭告知，惟本件監理站之違規單
    因通知不到受處分人，故將其扔掉云云。然本件裁決書乙○
    ○從外觀上既已知此係監理站寄發的信件，豈會因通知不到
    而逕將重要公文書扔掉？互核所述情節，顯與常情有間，殊
    無可信。縱上，原審認定受處分人僅係「寄籍」而非居住於
    上址－臺北縣泰山鄉○○村○○路83巷29號，叔父乙○○非
    同居人等情尚嫌速斷。又受處分人如有戶籍地址與實際住居
    所不同情事，本應自行向相關主管機關陳報實際住居所，實
    難課以相管主管機關訪查其實際住居所之責，受處分人若未
    遷移戶籍地址或陳報新址，自應隨時注意戶籍地址有無相關
    郵件送達，尚不得以依法得代為收受送達文書之人未告以收
    受為由卸責，況受處分人亦未曾向抗告人陳報過在外租賃之
    處所－桃園縣龜山鄉○○路289 巷6 號2 樓之2 室，據此，
    足認抗告人向受處分人之戶籍地送達上開裁決書，且由受處
    分人之同居人－叔父乙○○收受該等文件，業已生合法送達
    之效力，受處分人所辯，委無可採。受處分人以未實際居住
    於戶籍地，因裁決書由親戚代收並未轉交云云為由，提出聲
    明異議，請求撤銷原處分，自無理由。原裁定未將受處分人
    之異議駁回，即有未合，自應由本院將原裁定撤銷，並自為
    裁定駁回受處分人之聲明異議。
四、據上論斷，應依道路交通管理處罰條例第89條，道路交通案
    件處理辦法第19條、第26條，刑事訴訟法第413 條，裁定如
    主文。
中    華    民    國    98    年    9     月    28    日
                  刑事第二十庭  審判長法  官  楊貴雄
                                      法  官  林銓正
                                      法  官  許必奇
以上正本證明與原本無異。
不得再抗告。
                                      書記官  廖素花
中    華    民    國    98    年    9     月    29    日


司法院資訊處製作；財團法人民間司法改革基金會備份。
